臺北高等行政法院判決
　　　　　　　　　　　　　93年度訴字第00387號
　　　　　　　　　　　　　94.
原　　　告　甲○○
訴訟代理人　徐文亞（會計師）
被　　　告　財政部台北市國稅局
代　表　人　張盛和（局長）住同上
訴訟代理人　乙○○
　　　　　　丙○○
上列當事人間因所得稅法事件，原告不服財政部中華民國92年12
月4日台財訴字第0920055532號訴願決定，提起行政訴訟。本院
判決如下：
　　主  文
原告之訴駁回。
訴訟費用由原告負擔。
　　事  實
一、事實概要：
  　原告係展茂保險經紀人股份有限公司（下稱展茂保險公司）
    之清算人，亦即行為時所得稅法第89條規定之扣繳義務人，
    該公司於90年3月間給付美商展茂國際公司（下稱美商展茂
    公司）營利所得新台幣（下同）17,818,860元，短扣應扣繳
    稅款402,722元，案經被告查獲，乃限期責令補繳短扣繳稅
    款及補報扣繳憑單，並按同法第114條第1款前段規定，按短
    扣繳稅款402,722元處1倍之罰鍰402,722元。原告不服，申
    經復查結果，未獲變更，提起訴願，經遭駁回，遂向本院提
    起行政訴訟。
二、兩造聲明：
　(一)原告聲明求為判決：
    1.訴願、復查決定及原處分均撤銷。
    2.訴訟費用由被告負擔。
　(二)被告聲明求為判決：
    原告之訴駁回，訴訟費用由原告負擔。
三、兩造之爭點：
　(一)原告主張之理由：
    1.按人民之財產權，應予保障，為憲法第15條所明定。又關
      於人民權利義務之事項，應以法律定之。故對人民違反行
      政法上義務科處罰鍰，涉及人民權利之限制，其處罰之構
      成要件及數額，應由法律定之。查所得稅法第114條第1款
      前段規定，扣繳義務人未依第88條規定扣繳稅款者，除限
      期責令補繳應扣未扣或短扣繳稅款及補報扣繳憑單外，應
      按應扣未扣或短扣之稅款處1倍之罰鍰；復查同法第88條
      規定，納稅義務人有應扣繳各類所得者，應由扣繳義務人
      於給付時，依規定之扣繳率或扣繳辦法，扣取稅款，並依
      同法第92條規定繳納之；查展茂保險公司於90年3月給付
      美商展茂營利所得17,818,432元，其中屬87年度以後之盈
      餘計15,186,299元，業依各類所得扣繳率標準第3條第1項
      後段規定，於給付時，依規定之扣繳率百分之二十，計算
      應扣繳稅額為3,037,260元，並減除盈餘抵減稅額1,541,
      235元後，依同法第92條規定依限繳納之，原告並未違反
      所得稅法第88條及第92條之相關規定，故無所得稅法第11
      4條第1款前段規定之適用。至於原告因有違反所得稅法第
      73條之2第2項規定，計算分配盈餘總額所含未分配盈餘加
      徵百分之十營利事業所得稅額之抵繳稅額有誤，致超額分
      配可扣抵稅額402,722元，因所得稅法所得稅法第114條第
      1款前段並無相關規定，自亦無其適用。
    2.依復查及訴願決定機關之意旨，原告係違反所得稅法第92
      條規定，遂依同法第114條第1款前段規定，按前述盈餘抵
      繳稅額多計金額402,722元處1倍之罰鍰402,722元。惟依
      所得稅法第114條第1款前項規定，係指扣繳義務人違反同
      法第88條規定者，應按應扣未扣或短扣之稅額處1倍之罰
      鍰；而依所得稅法第114條第2款規定，違反所得稅法第92
      條之規定者，除限期責令補報或填發扣繳憑單外，應按扣
      繳稅額處百分之二十之罰鍰，但最高不得超過22,500元，
      故原告被處以1倍短扣應扣繳稅額402,722元之罰鍰，與法
      不合。
    3.倘鈞院亦認定原告違反所得稅法第92條規定，應依同法第
      114條第1款前段規定，處以應扣未扣或短扣稅額1倍之罰
      鍰，則罰鍰金額應為展茂公司清算盈餘所實際短扣之稅額
      141,890元，而非原核定罰鍰金額402,722元。
    4.展茂公司90年度清算盈餘分配所實際短扣稅款之金額，因
      展茂公司88年度未分配盈餘申報案件經被告核定需補繳稅
      額及加計利息合計2,608,389元，導致清算盈餘多計，經
      重新計算之應扣繳稅款為2,164,341元，與原扣繳繳納金
      額2,022,451元，計短扣141,890元，則若依原決定機關、
      復查及訴願決定機關見解，應依所得稅法第114條第1款前
      段之規定，按應扣未扣或短扣稅額，處以1倍之罰鍰，則
      罰鍰金額應為實際短扣金額141,890元。然訴願決定機關
      以展茂公司之清算盈餘分配日係90年3月31日（清算完結
      日），而前述88年度未分配盈餘加徵係被告於91年度所核
      定及展茂公司於92年1月繳清該筆稅款為由，認定既係嗣
      後年度核定及繳納之稅捐，即無由主張回溯抵減之前年度
      已辦理完成之盈餘分配作為主張。惟此就一般存續公司而
      言，當屬合理，惟對決議解散而進入清算程序之公司而言
      ，因其僅在清算範圍內視為存續，倘超出清算範圍，法人
      人格於解散時即歸於消滅，故清算期間應視為同一期間，
      年度之劃分已失去意義；且就所得稅稽徵實務而言，倘未
      於清算完結日前分配所有盈餘，則無法進行清算申報，故
      若稱清算完結日後所核定及繳納之稅捐，即無由主張回溯
      抵減清算完結日所為之清算盈餘分配，顯然有違租稅公平
      原則。
    5.綜上所述，請判決如原告訴之聲明云云。
　(二)被告主張之理由：
    1.按「納稅義務人有左列各類所得者，應由扣繳義務人於給
      付時，依規定之扣繳率或扣繳辦法，扣取稅款，並依第92
      條規定繳納之︰1、公司分配予非中華民國境內居住之個
      人及在中華民國境內無固定營業場所之營利事業之股利淨
      額；合作社、合夥組織或獨資組織分配予非中華民國境內
      居住之社員、合夥人或獨資資本主之盈餘淨額。」「前條
      各類所得稅款，其扣繳義務人及納稅義務人如左︰1、公
      司分配予非中華民國境內居住之個人及在中華民國境內無
      固定營業場所之營利事業之股利淨額；合作社、合夥組織
      或獨資組織分配予非中華民國境內居住之社員、合夥人或
      獨資資本主之盈餘淨額，其扣繳義務人為公司、合作社、
      合夥組織或獨資組織負責人．．．」「扣繳義務人如有左
      列情事之一者，分別依各該款規定處罰：1、扣繳義務人
      未依第88條規定扣繳稅款者，除限期責令補繳應扣未扣或
      短扣之稅款及補報扣繳憑單外，並按應扣未扣或短扣之稅
      額處一倍之罰鍰．．．」為行為時所得稅法第88條第1項
      第1款、第89條第1項第1款及第114條第1款所明定。次按
      「公司之經理人或清算人．．．在執行職務範圍內，亦為
      公司負責人。」復為公司法第8條第2項所明定。又在中華
      民國境內無固定營業場所之營利事業，依華僑回國投資條
      例或外國人投資條例申請投資經核准者，自投資事業所取
      得或應分配之盈餘，各類所得扣繳率標準明定按給付額或
      應分配額扣繳百分之二十。
    2.原告係展茂保險公司之清算人，亦即所得稅法第89條所定
      之扣繳義務人，該公司90年3月間給付美商展茂公司營利
      所得17,818,860元，自行依同法第73條之2第2項規定，計
      算其屬適用同法第66條之9所定加徵百分之十營利事業所
      得稅之抵繳稅額為1,541,235元，申報繳納扣繳稅款2,022
      ,451 元。嗣經被告所屬大安分局核定其給付美商展茂公
      司營利所得之抵繳稅額應為1,138,513元，即核定原告短
      扣應扣繳稅款402,722元，違反所得稅法第92條規定，乃
      依同法第114條第1款前段規定，發函責令原告限期補繳上
      開應扣未扣之稅款及補報扣繳憑單，原告亦如期繳納稅款
      並補報扣繳憑單，被告乃按原告短扣繳稅款402,722元處1
      倍之罰鍰。
    3.經查本件原告為展茂保險公司之清算人，依公司法第8條
      規定，於執行職務範圍內為公司負責人。原告辦理該公司
      清算業務，分配公司盈餘予國外投資人，係執行其清算職
      務所為之作為，就是項分配盈餘作為而言，原告為該公司
      之負責人，亦即所得稅法第89條所定之扣繳義務人無誤，
      亦為原告所不爭。次按公司分配盈餘予在中華民國境內無
      固定營業場所之營利事業，應依所得稅法第88條規定辦理
      扣繳，法有明文。復按司法院釋字第275號解釋：「但應
      受行政罰之行為，僅須違反禁止規定或作為義務，而不以
      發生損害或危險為其要件者，推定為有過失，於行為人不
      能舉證證明自己無過失時，即應受處罰。」，原告自行依
      所得稅法第73條之2第2項規定，核計給付美商展茂公司營
      利所得，適用同法第66條之9所定加徵百分之十營利事業
      所得稅之抵繳稅額，溢計402,722元，致短扣應扣繳稅額
      402,722元，違反同法第88條所定扣繳作為義務，原告復
      未能舉證證明其無過失，依前揭大法官解釋，即應受罰。
      至其主張因計算之抵繳稅額有誤，致抵繳稅額多計402,72
      2元，惟並未違反所得稅法第114條第1款前段之規定云云
      ，僅係其個人對法律之見解，核不足採。
    4.原告主張被告於91年度核定加徵展茂保險公司88年度之營
      利事業所得稅時，尚未完成清算申報，是仍屬清算期間，
      應與90年度辦理分配清算盈餘視為同一期間，則該加徵營
      利事業所得稅仍得抵減其之前分配之盈餘，並更正其扣繳
      稅額為2,164,341元乙節。按展茂保險公司之清算盈餘分
      配日係90年3月31日，該公司業已分配全部剩餘財產予股
      東，並於90年4月1日解散。原告則於90年4月10日辦理本
      件扣繳申報及同年月30日辦理公司清算申報在案，此有展
      茂保險公司清算申報書及清算分配表附卷可稽。次按展茂
      保險公司88年度未分配盈餘，經核定加徵百分之十營利事
      業所得稅2,579,932元，係被告於91年度所核定。展茂保
      險公司雖於92年1月24日繳清該筆稅款，惟其既係嗣後年
      度核定及繳納之稅捐，即與行為年度之分配行為無涉，亦
      無由主張回溯抵減之前年度已辦理完成之扣繳作為。復按
      扣繳目的，主要在於使稽徵機關得以掌握稅源資料，達成
      維護租稅公平並確保國庫收入，以及調節國庫收入，便利
      國庫資金調度，使政府可儘速獲得稅收。基於調節國庫收
      入之目的，所得稅法賦予扣繳義務人扣繳義務，責其於給
      付應扣繳所得時，依法辦理扣繳稅款，其重點即在於扣繳
      時點之現實狀態，扣繳義務人依該扣繳時點之事實狀態負
      其扣繳義務，如扣繳義務人於辦理扣繳時有短扣情事，其
      「過失責任」即已發生，至該加徵營利事業所得稅致美商
      展茂公司分配盈餘虛增，係該營利所得之所得人得否申請
      退稅，與原告之扣繳義務無涉。原告於給付美商展茂公司
      營利所得時，短扣應扣繳稅額402,722元，違反其扣繳作
      為義務，被告依法按其短扣稅額402,722元，處1倍之罰鍰
      ，並無違誤，復查及訴願決定予以維持，亦無不當。
    5.綜上所述，原處分及訴願決定均無違誤，請判決如被告答
      辯之聲明等語。
　　理  由
一、本件原處分以原告係展茂保險公司之清算人，亦即行為時所
    得稅法第89條所定之扣繳義務人，該展茂保險公司於90年3
    月間給付美商展茂公司營利所得17,818,860元，自行依同法
    第73條之2第2項規定，計算其屬適用同法第66條之9所定加
    徵百分之十營利事業所得稅之抵繳稅額為1,541,235元，申
    報繳納扣繳稅款2,022,451元。原處分乃核定展茂保險公司
    給付美商展茂公司營利所得之抵繳稅額應為1,138,513元，
    原告短扣應扣繳稅款402,722元，違反所得稅法第92條規定
    ，遂依同法第114條第1款前段規定，發函責令原告限期補繳
    上開應扣未扣之稅款及補報扣繳憑單，原告如期繳納稅款並
    補報扣繳憑單，被告乃按原告短扣繳稅款402,722元處1倍之
    罰鍰402,722元。
二、原告不服，主張展茂保險公司88年度未分配盈餘，經被告核
    定加徵百分之十營利事業所得稅及行政救濟加計利息合計
    2,608,389元，致清算盈餘多計，相對使得應扣繳稅款多計
    ，經重行核計短扣稅額為141,890元，被告應按原告短扣稅
    額1倍之罰鍰141,890元，原處分核定罰鍰金額402,722元於
    法不合，且縱認展茂保險公司因適用所得稅法第73條之2第2
    項規定計算之抵繳稅額有誤，致抵繳稅額多計402,722元，
    惟原告並非違反所得稅法第88條及第92條之相關規定，應無
    所得稅法第114條第1款前段規定之適用，而應依所得稅法第
    114條第2款規定，除限期責令原告補報或填發扣繳憑單外，
    僅得按扣繳稅額處百分之二十之罰鍰，最高不得超過22,500
    元，故原告被處以1倍短扣應扣繳稅額402,722元之罰鍰，與
    法不合，訴願決定以展茂公司之清算盈餘分配日係90年3月
    1日（清算完結日），而前述88年度未分配盈餘加徵係被告
    於91年度所核定及展茂公司於92年1月繳清該筆稅款為由，
    認定既係嗣後年度核定及繳納之稅捐，即無由主張回溯抵減
    之前年度已辦理完成之盈餘分配作為主張。惟此就一般存續
    公司而言，當屬合理，惟對決議解散而進入清算程序之公司
    而言，因其僅在清算範圍內視為存續，倘超出清算範圍，法
    人人格於解散時即歸於消滅，故清算期間應視為同一期間，
    年度之劃分已失去意義；且就所得稅稽徵實務而言，倘未於
    清算完結日前分配所有盈餘，則無法進行清算申報，因而清
    算完結日後所核定及繳納之稅捐，即無由主張回溯抵減清算
    完結日所為之清算盈餘分配，顯然有違租稅公平原則云云。
三、按「納稅義務人有左列各類所得者，應由扣繳義務人於給付
    時，依規定之扣繳率或扣繳辦法，扣取稅款，並依第92條規
    定繳納之︰1、公司分配予非中華民國境內居住之個人及在
    中華民國境內無固定營業場所之營利事業之股利淨額；合作
    社、合夥組織或獨資組織分配予非中華民國境內居住之社員
    、合夥人或獨資資本主之盈餘淨額。」「前條各類所得稅款
    ，其扣繳義務人及納稅義務人如左︰1、公司分配予非中華
    民國境內居住之個人及在中華民國境內無固定營業場所之營
    利事業之股利淨額；合作社、合夥組織或獨資組織分配予非
    中華民國境內居住之社員、合夥人或獨資資本主之盈餘淨額
    ，其扣繳義務人為公司、合作社、合夥組織或獨資組織負責
    人．．．」及「扣繳義務人如有左列情事之一者，分別依各
    該款規定處罰：1、扣繳義務人未依第88條規定扣繳稅款者
    ，除限期責令補繳應扣未扣或短扣之稅款及補報扣繳憑單外
    ，並按應扣未扣或短扣之稅額處1倍之罰鍰．．．」分別為
    行為時所得稅法第88條第1項第1款、第89條第1項第1款及第
    114條第1款所明定。次按「公司之經理人或清算人．．．在
    執行職務範圍內，亦為公司負責人。」復為公司法第8條第2
    項所規定。又在中華民國境內無固定營業場所之營利事業，
    依華僑回國投資條例或外國人投資條例申請投資經核准者，
    自投資事業所取得或應分配之盈餘，各類所得扣繳率標準明
    定按給付額或應分配額扣繳百分之二十。
四、本件原告為展茂保險公司之清算人，此為原告所不爭，按公
    司分配盈餘給付在中華民國境內無固定營業場所之營利事業
    ，應依所得稅法第92條規定辦理扣繳，所得稅法第92條定有
    明文。原告自行依所得稅法第73條之2第2項規定，核計給付
    美商公司營利所得，適用同法第66條之9所定加徵百分之十
    營利事業所得稅之抵繳稅額，溢計402,722元，致短扣應扣
    繳稅額402,722元，違反同法第92條扣繳規定，即有過失，
    原告復未能舉證證明其無過失，依司法院釋字第275號解釋
    意旨，即應受罰。
五、原告主張被告於91年度核定加徵展茂保險公司88年度之營利
    事業所得稅時，尚未完成清算申報，是仍屬清算期間，應與
    90年度辦理分配清算盈餘視為同一期間，則該加徵營利事業
    所得稅仍得抵減其之前分配之盈餘，並更正其扣繳稅額為2,
    164,341元乙節。按展茂保險公司之清算盈餘分配日係90年3
    月31日，該公司業已分配全部剩餘財產予股東，並於90年4
    月1日解散。原告則於90年4月10日辦理本件扣繳申報及同年
    月30日辦理公司清算申報在案，此有展茂保險公司清算申報
    書及清算分配表附卷可稽。次按展茂保險公司88年度未分配
    盈餘，經核定加徵百分之十營利事業所得稅2,579,932元，
    係被告於91年度所核定。展茂保險公司雖於92年1月24日繳
    清該筆稅款，惟其既係嗣後年度核定及繳納之稅捐，即與行
    為年度之分配行為無涉，亦無由主張回溯抵減之前年度已辦
    理完成之扣繳作為。復按扣繳目的，主要在於使稽徵機關得
    以掌握稅源資料，達成維護租稅公平並確保國庫收入，以及
    調節國庫收入，便利國庫資金調度，使政府可儘速獲得稅收
    。基於調節國庫收入之目的，所得稅法賦予扣繳義務人扣繳
    義務，責其於給付應扣繳所得時，依法辦理扣繳稅款，其重
    點即在於扣繳時點之現實狀態，扣繳義務人依該扣繳時點之
    事實狀態負其扣繳義務，如扣繳義務人於辦理扣繳時有短扣
    情事，其「過失責任」即已發生，至該加徵營利事業所得稅
    致美商展茂公司分配盈餘虛增，係該營利所得之所得人得否
    申請退稅，與原告之扣繳義務無涉。原告於給付美商展茂公
    司營利所得時，短扣應扣繳稅額402,722元，違反其扣繳作
    為義務，被告依法按其短扣稅額402,722元，處1倍之罰鍰，
    並無違誤，訴願決定予以維持，亦稱允當。原告徒執前詞，
    訴請撤銷，為無理由，應予駁回。
據上論結，本件原告之訴為無理由，爰依行政訴訟法第98條第3
項前段，判決如主文。
中    華    民    國    94    年    3    月    22     日
                           第七庭審判長法  官　鄭小康
                                       法  官　黃秋鴻
                                       法  官　林金本
上為正本係照原本作成。
如不服本判決，應於送達後20日內，向本院提出上訴狀並表明上
訴理由，如於本判決宣示後送達前提起上訴者，應於判決送達後
20日內補提上訴理由書（須按他造人數附繕本）。
中    華    民    國    94    年    3    月    22     日
　　　　　　　　　　　         　　　　書記官　簡信滇
